【裁判字號】    89,訴,3942
【裁判日期】    900319
【裁判案由】    侵權行為損害賠償
【裁判全文】
臺灣臺北地方法院民事判決  八十九年度訴字第三九四二號
    原      告    乙○○
    法定代理人    丙○○
    原      告    戊○○
    法定代理人    己○○
    共      同
    訴訟代理人    林秋松律師
    被      告    信合美股份有限公司  設台北市○○區○○路二段二０四號一樓
    法定代理人    甲○○      .
    訴訟代理人    梁育純律師
                  何兆龍律師
    複  代理人    丁○○      住台北市○○路○段二０二號二樓
右當事人間請求侵權行為損害賠償事件，本院判決如左：
    主    文
原告之訴及假執行之聲請均駁回。
訴訟費用由原告乙○○負擔三分之二，餘由原告戊○○負擔。
    事    實
甲、原告方面：
一、聲明：
  (一)被告應給付原告乙○○新台幣（下同）一百萬元，應給付原告戊○○五十萬元，
    及自民國八十七年十月十五日起至清償日止，按年息百分之五計算之利息。
  (二)願供擔保，請准宣告假執行。
二、陳述：
  (一)被告信合美股份有限公司之受僱人於八十七年十月十四日下午在台北市○○路○
    段北二高橋下深坑往木柵方向之外側車道上施作其向訴外人臺灣電力股份有限公
    司（下稱台電公司）承包之八十八年度零星輸電線路積點工程（＃八七０七六）
    ，理應依道路交通安全規則第一百四十三條規定事先申請主管機關許可並知會當
    地警察機關，並於施工地點設置警告標示，以防範危險之發生，詎被告公司之受
    僱人未於施工地點前適當位置豎立警告標誌，適原告乙○○駕駛ＭＣＬ－一五四
    八五號後面搭載原告戊○○之機車，於是日下午四時三十五分許沿台北市○○路
    ○段北二高橋下由深坑往木柵路段下坡轉彎至該施工地點前，未能即時注意道路
    前方施工狀況，迫不得已跟隨前面車輛後行，駕駛機車超越中心線駛入對向內側
    車道，致與由訴外人指南客運股份有限公司（下稱指南客運）司機王日忠所駕駛
    自木柵往深坑方面而來之公車車頭相撞，原告乙○○、戊○○人車倒地，原告乙
    ○○因此遭受嚴重之頭傷、右側骨折、骨盆腔骨折、視神經萎縮等病情，經台北
    市萬芳醫院二次手術，迄今尚未回復；而原告戊○○則受有內出血、十二指腸及
    肛門靜膝破裂、臉部撕裂傷痕及顧門骨折、左側骨盆腔骨折及右側大腿骨折等傷
    害。
  (二)本件依道路交通事故調查報告表記載及王日忠在臺灣台北地方法院檢察署偵訊時
    之供述暨肇事現場處理交通警察顏啟元於刑事庭調查庭時之證詞，事故現場確有
    人孔蓋，當可認定。又被告公司受僱人於系爭車禍肇事地點施工，而該地點係下
    坡且彎道路面（約三十度），復經現場履勘，是被告公司受僱人於施工地點是否
    先申請主管機關許可，有無知會當地警察機關，被告應負舉證責任。又被告公司
    受僱人除在施工地點周圍豎立警告標誌，但未再挖掘地點前方適當距離豎立警告
    標誌，致車輛駕駛無法預先準備，導致如指南客運駕駛王日忠所稱：「當時下課
    ，水溝蓋有維修起來，下課學生全部逆向走過來」，足見原告必須駕駛機車駛入
    對向車道乃被告受僱人疏於豎立警示標誌所致。再應於挖掘地點前方適當距離豎
    立警告標誌，雖法無明文，但依道路交通安全規則第一百十二條第一項第十二款
    規定：「汽車發生故障不能行使應即設法移置於無礙交通之處，該故障車輛在未
    移置前或移置後均應豎立車輛故障標誌。該標誌行車時速四十公里之路段應豎立
    於車身後方五公尺到三十公尺之路面上，在行車時速逾四十公里之路面段上，應
    豎立於車身後三０公尺到一００公尺之路面上。」，足供參考。本件肇事地點下
    坡，且彎道路面，其警告標誌應逾七０公尺以上，始符合實際需要，被告公司受
    僱人因未設立警告標誌，致行駛中之機車無法提早發現，其有過失非常明顯。故
    被告公司之受僱人於施工地點未注意防患車禍發生，顯有過失造成車禍致原告受
    傷。又原告因系爭車禍所受損害雖獲得指南客運與駕駛王日忠之賠償，但依民法
    第一百八十四條、第一百八十五條、第一百八十八條規定，被告自應對原告因系
    爭車禍所受損害負賠償責任。
  (三)原告乙○○目前依台北醫院八十八年七月二十一日萬芳醫字第八八五九一號函「
    原告仍未痊癒，目前智力及記憶力減退，眼部視力左側額面神經功能及智力部份
    功能喪失」，不但求學困難，且須依賴家人生活照顧，依照台北縣板橋市日常生
    活水準，每個月需一萬五千元計算，從原告發生車禍迄今有十七個月（自八十七
    年十月十五日計算）之久，被告應給付原告乙○○二十五萬五千元，而被告應負
    一半責任，即付十二萬七千五百元。而減少勞動能力，原告迄今智力減退等病症
    ，根本無從如常人之勞動力，請求自十八歲畢業起算之四十歲止，計二十年，八
    十萬元之損失。另原告乙○○因牙齒損害修補，修補費五萬三千元、矯正費一年
    十萬元。此外，原告乙○○發生車禍迄今，被告迄未前來探視，置之罔聞，精神
    倍感痛苦，茲請求五十萬元之精神慰撫金。故訴請判決被告應給付原告乙○○一
    百萬元。
  (四)依國泰醫院八十八年八月四日（八八）管歷字第六七八號致鈞院有關原告戊○○
    病歷說明文內載：「戊○○目前大腦皮質視覺誘發電位反應不良，故左眼神經萎
    縮，視力恐難復原」，目前狀況雖較原告乙○○為佳，但視力無法回復正常，將
    影響勞動能力，請求自十八歲畢業起至三十八歲止，二十年間請求二十五萬元之
    損失，另請求二十五萬元之精神慰撫金。故訴請被告應給付原告戊○○五十萬元
    。
三、證據：提出台北市萬芳醫院診斷證明書影本乙份、國泰醫院診斷證明書影本乙份
    、和解書影本乙份、肇事現場圖影本乙份、承攬契約影本乙份、治療費收據影本
    二份為證，並聲請訊問證人王日忠。
乙、被告方面：
一、聲明：
  (一)原告之訴駁回。
  (二)如受不利判決，願供擔保，請准宣告免為假執行。
二、陳述：
  (一)被告之受僱人對於本件工程之施作皆依業主即台電公司之指示而為，而台電公司
    於八十年七月辦理驗收、結算時，並無任何保留記載，且未指示被告為原告請領
    保險，因此，台電公司並不認為被告就系爭車禍之發生有何不法或違反承攬契約
    或過失之情事，故被告實不知有何過失而要對原告負賠償責任。
  (二)被告之受僱人既於施工時為警示措施，且該警示措施亦足以維護道路往來安全，
    再依現場履勘結果，可確定被告受僱人施作輪孔蓋至多僅占半個車道，原告雖一
    再主張由於被告受僱人施工時未在前方適當距離豎立警告標誌，然倘若原告是由
    對被告受僱人施工地點閃避不及，致跌落輪孔處，或是在慢車道與其他車輛發生
    擦撞，則或可認為「可能」與被告之施工有關，但系爭車禍是發生於對向車道，
    且距離施工處甚遠，故系爭車禍之發生顯與被告之施工毫無因果關係。此外，系
    爭車禍發生地點是一下坡且彎道路段，依車禍發生位置觀察，極有可能是原告之
    機車自高架橋下橋時，由於車速較快，又未依路面彎度轉彎，始會往前行駛至對
    向車道而與指南客運發生擦撞，則依原告之行車動線觀察，根本與被告當時是否
    在該處施工無關。
  (三)退步言之，縱認被告之受僱人有過失，惟依原告所提現場圖觀之，現場共有四個
    車道，縱被告施工致原告必須閃避，但以原告騎乘機車之車寬，亦無需超越中心
    線，閃避至對向車道，由此可知，原告本身對於系爭車禍之發生，具有重大過失
    ，倘若被告應負損害賠償責任，依民法第二百十七條之規定，自應減輕或免除被
    告之賠償責任。
  (四)況原告已自指南客運獲得一百五十萬元之賠償，而賠償之範圍既以填補所受損害
    為限，法諺亦云「斷臂非中彩」，原告又向被告共再請求賠償一百五十萬元，自
    應先舉證證明其所受損害有超過指南客運賠償之一百五十萬元，否則其雙重請求
    ，豈非因所受損害反獲利益？
三、證據：提出照片二張，並聲請訊問證人林能守、施華軒，及鑑定系爭車禍之發生
    與被告施作工程是否有因果關係與履勘現場。
丙、本院依職權訊問證人陳俊華，並函請台北市政府警察局交通警察大隊檢送系爭車
    禍道路交通事故調查報告表及照片。
    理    由
一、原告起訴主張被告公司之受僱人於八十七年十月十四日下午在台北市○○路○段
    北二高橋下深坑往木柵方向之外側車道上施作八十八年度零星輸電線路積點工程
    （＃八七０七六），理應事先申請主管機關許可並知會當地警察機關，並於施工
    地點設置警告標示，以防範危險之發生，詎被告公司之受僱人未於施工地點前適
    當位置豎立警告標誌，適原告乙○○駕駛ＭＣＬ－一五四八五號後面搭載原告戊
    ○○之機車，於是日下午四時三十五分許沿台北市○○路○段北二高橋下由深坑
    往木柵路段下坡轉彎至該施工地點前，未能即時注意道路前方施工狀況，迫不得
    已跟隨前面車輛後行，駕駛機車超越中心線駛入對向內側車道，致與由指南客運
    司機王日忠所駕駛自木柵往深坑方面而來之公車車頭相撞，原告乙○○、戊○○
    人車倒地，原告乙○○因此遭受嚴重之頭傷、右側骨折、骨盆腔骨折、視神經萎
    縮等病情，經台北市萬芳醫院二次手術，迄今尚未回復；而原告戊○○則受有內
    出血、十二指腸及肛門靜膝破裂、臉部撕裂傷痕及顧門骨折、左側骨盆腔骨折及
    右側大腿骨折之傷害，被告應負侵權行為損害賠償責任等情；被告則以其受僱人
    於施工時對於工地安全之維護係依台電公司之指示，並設有警示措施，且該警示
    措施已足以使往來車輛為必要之注意，就系爭車禍之發生自無過失可言。又縱認
    被告受僱人未於施工地點前方適當距離豎立警告標誌，但施工地點至多僅占半個
    車道，系爭車禍發生地點距離卻在對向車道且離施工地點甚遠，則系爭車禍之發
    生與被告受僱人在該路段施工實無因果關係。再縱認被告受僱人有過失，原告乙
    ○○不選擇同向之內側車道行駛，卻駛入對向車道以致發生車禍，原告乙○○就
    系爭車禍之發生實有重大過失，亦應以此減輕或免除被告之損害賠償責任。況原
    告已自指南客運及司機王日忠處獲得賠償，理應不能雙重獲賠等語，資為抗辯。
二、經查原告主張伊等因與指南客運司機王日忠駕駛之公車相撞受有上開傷害事實，
    王日忠業於警訊及偵查中供述在卷，台灣台北地方法院檢察署檢察官因而提起公
    訴，但於本院刑事庭中，原告與王日忠及指南客運達成訴訟上和解，嗣撤回告訴
    ，而經為公訴不受理判決在案等情，有原告提出之台北市萬芳醫院診斷證明書影
    本乙份、國泰醫院診斷證明書影本乙份、和解書影本乙份、肇事現場圖影本乙份
    、治療費收據影本二份為證，且據本院調取八十八年度交易字第一六二號刑事卷
    查核屬實，兩造復不為爭執，自堪信為真實。
三、本件被告否認其未於施工地點設置警告標誌，並以上揭情詞置辯，則查，被告之
    受僱人在台北市○○路○段北二高橋下深坑往木柵方向內側車道之輪孔蓋上鋪設
    水泥，並在輪孔蓋四周置有圓桶錐警示來往人車，業經證人即當日負責施工之林
    能守證述在卷，且核與證人王日忠證述情節相符（均見九十年三月五日言詞辯論
    筆錄），被告辯稱已在施工地點設置圓桶錐等語，堪信屬實。然依道路交通安全
    規則第一百四十三條規定：「挖掘道路應事先申請主管機關許可並知會當地警察
    機關，工程進行中，並應豎立警告標誌，夜間並安裝警告燈，工程完竣後，應立
    即撤除並將障礙物清除。」，是被告之受僱人就施工現場是否已為完備之維護人
    車安全措施，非無疑義。又民法第一百八十四條第一項前段所規定之侵權行為損
    害賠償責任要件，不僅以有加害行為、行為不法、侵害他人之權利、致生損害、
    有責任能力、故意或過失為要件，行為與侵害權利間亦必須有因果關係，方得謂
    加害行為人應就被害人所受損害負侵權行為賠償責任。準此，被告之受僱人在台
    北市○○路○段北二高橋下深坑往木柵方向路段施工之行為是否有應注意能注意
    而不注意之情形，又與原告因系爭車禍受有上開傷害間，是否有因果關係，厥為
    本件應審究之所在。茲析述如后：
  (一)被告公司之受僱人是否事先向主管機關申請許可在台北市○○路○段北二高橋下
    路段施工，並知會當地警察機關，被告迄未舉證證明之，而證人林能守亦僅證述
    並不清楚等語（見九十年三月五日言詞辯論筆錄），是尚難證明被告公司之受僱
    人已遵循道路交通安全規則第一百三十四條規定辦理。
  (二)被告公司受僱人在台北市○○路○段北二高橋下深坑往木柵路段施工，而所挖掘
    之輪孔蓋位於內側車道，其輪孔蓋範圍約一‧二公尺乘上一‧二公尺，距離路旁
    水溝尚有○‧九公尺，距離同向外側道分隔線亦有二公尺，另同向外側車道有效
    路寬甚有四‧一公尺，已經本院會同負責處理事故現場陳俊華警員至現場履勘，
    並就實地測量結果製作勘驗筆錄及簡圖在卷，是被告受僱人所為輪孔蓋施工範圍
    不大，應認不甚妨礙該路段之行車動線。又現場測量後，於輪孔蓋施工範圍圓桶
    錐外之有效路寬既達六‧一公尺（外側車道四‧一公尺加上內側車道二公尺），
    是行經施工地點之台北市○○路○段北二高橋下深坑往木柵方向道路並未因施工
    而全部不能行走，是行經該施工地點之人車應遵循行進方向前進當是。況系爭車
    禍發生當時天氣晴光線良好、視線佳，亦有台北市○○○○○道路交通事故調查
    報告表可稽，且經證人陳俊華於履勘現場時所陳明，是施工地點為下坡彎道路段
    ，施工地點雖僅於輪孔蓋四週設置圓桶錐而已，但視線既然良好，原告乙○○行
    經該路段到達施工地點前方應能輕易窺得施工情形，並及時反應。再八十七年十
    月十四日下午四時三十五分許正值下課時間，行經該路段者多為機車，證人王日
    忠復證述明確，是斯時施工地點之路段並無公車或汽車阻擋在前，堪可認定，原
    告乙○○駕駛機車自深坑方向往木柵方面前來，至施工地點前方，當可朝施工地
    點左側同向路段行進，當無跨越分向線駛入對向車道之必要，自無原告所稱未能
    即時注意道路前方施工狀況，迫不得已跟隨前面車輛後行，駕駛機車超越中心線
    駛入對向內側車道之情事。而上開施工地點既仍有路寬得以行進，且無汽車或公
    車阻擋在前，原告乙○○卻未遵循其應行駛路線而執意駛入對向車道致與迎面行
    駛於對向車道之指南客運公車相撞，以致發生車禍，其所受傷害要難認係被告受
    僱人未於施工地點前方適當位置設有警告標誌及向主管機關申請並知會當地警察
    機關所致，其間應無因果關係。
  (三)倘如原告所稱被告公司之受僱人未於施工地點前方適當位置設立警告標誌，致使
    原告乙○○未能及時反應，迫不得已跟隨前方機車駛入對向車道之情屬實，原告
    於跨越分向線通過範圍僅為一‧二公尺乘上一‧二公尺之施工地點後，亦應即刻
    駛回原所行進之車道，然以施工地點同向道路旁之B68電線桿為基準，測量施工
    地點與系爭車禍撞擊地點距離達二四‧九公尺之遠，上開勘驗筆錄及簡圖足供參
    考，顯見原告乙○○於駛入對向車道後，一直在對向車道行進，因而系爭車禍之
    發生乃原告乙○○違規於對向車道行進所致，與被告受僱人於該路段深坑往木柵
    方向路段施工難認有何因果關係。
  (四)綜上，扣除施工地點之有效路寬仍足供原告乙○○駕駛機車經過，即使為通過施
    工地點而跨越分向線駛入對向車道，原告乙○○未即刻駛回原所行進車道，以致
    發生車禍，與被告之受僱人僅於施工地點四週豎立圓桶錐，未於施工地點前方適
    當位置設立警告標誌，又未能證明已向主管機關申請許可施工及知會當地警察機
    關間，實無因果關係可言。
四、被告公司受僱人在台北市○○路○段北二高橋下深坑往木柵方向路段施工與原告
    因系爭車禍受傷間既如上述無因果關係存在，從而，原告本於侵權行為法律關係
    訴請被告賠償原告因系爭車禍所受損害，洵屬無據，應予駁回。原告之訴既經敗
    訴駁回，其假執行之聲請，自失所附麗，併駁回之。
五、本件事證已臻明確，兩造其餘攻擊防禦方法，均與判決結果不生影響，茲不再一
    一論述，附此敘明。
據上論結，原告之訴為無理由，依民事訴訟法第七十八條、第八十五條第一項但書，
判決如主文。
中      華      民      國     九十     年      三      月    十九    日
                                            民事第一庭法      官  許純芳
右為正本係照原本作成。
如對本判決上訴，須於判決送達後廿日內向本院提出上訴狀。
中      華      民      國      九十    年      三      月    十九    日
                                                      法院書記官  劉碧輝


司法院資訊處製作；財團法人民間司法改革基金會備份。
